臺灣高等法院臺南分院民事判決　　96年度家上字第80號
上　訴　人　乙○○
被 上 訴人　甲○○
上列當事人間請求離婚事件，上訴人對於中華民國96年5月31日
臺灣臺南地方法院第一審判決（96年度婚字第140號）提起上訴
，本院於96年11月13日言詞辯論終結，判決如下：
    主　　  文
上訴駁回。
第二審訴訟費用由上訴人負擔。
    事實及理由
壹、程序方面：
    按婚姻無效、確認婚姻成立或不成立、撤銷婚姻、離婚或夫
    妻同居之訴，得合併提起，或於第一審或第二審言詞辯論終
    結，為訴之變更、追加或提起反訴；民事訴訟法第572條第1
    項定有明文。本件被上訴人提起夫妻離婚之訴，上訴人於原
    審言詞辯論終結前提起履行同居之反訴，揆諸前揭法條規定
    ，應予准許。
貳、實體方面：
一、被上訴人主張：兩造於民國（下同）63年1月20日結婚，並
    育有4名子女，原均同居於上訴人所有而位於臺南市○○街
    之房屋，詎上訴人於84年間開始迷上賭博，不久即積欠龐大
    債務，還向地下錢莊借錢而無法償還，雖經被上訴人多次苦
    勸上訴人戒賭，但上訴人仍沉迷其中。上訴人因欠債未還，
    因此被債權人聲請法院拍賣上開房屋，上訴人卻在未告知被
    上訴人及子女之情形下，即離家出走，不見蹤影，被上訴人
    及四名子女在親友協助之下，在外租屋居住，經過數次搬遷
    後，最後始定居臺南縣仁德鄉○○○街8號現址。上訴人離
    家10餘年，均未給與被上訴人生活費用，一直由被上訴人獨
    自扶養子女，兩造間已無任何感情，形同陌路，兩造之婚姻
    已難以維持。故依民法第1052條第2項之規定，請求離婚；
    又上訴人（反訴原告）沉迷賭博，在外負債累累，房屋被拍
    賣，上訴人拋棄被上訴人及子女而離家，又不負擔生活費用
    ，被上訴人自有不履行同居之正當理由。原審就被上訴人請
    求離婚，及上訴人反訴請求履行同居，均為被上訴人勝訴之
    判決，並無不合等語，資為抗辯。對於上訴人之上訴，聲明
    ：上訴駁回。
二、上訴人則以：兩造結婚後，為解決子女教育費用之負擔，上
    訴人改行作生意，因生意之需要，上訴人為友人作保新臺幣
    （下同）700萬元，嗣因市場景氣萎縮，又遭倒帳，上訴人
    只得向地下錢莊借款，上訴人因欠款未還，曾被地下錢莊之
    人帶走，亦被控詐欺致逃亡在外，上訴人並無拒絕同居之主
    觀之意。上訴人縱令未盡扶養之責，但此與有資力而無正理
    由不支付家庭生活費用者有別。因此，上訴人並非惡意遺棄
    被上訴人。上訴人離家躲債，暫在上訴人二姊所經營之工廠
    打工還債，被上訴人亦知情，且每過些時日或年節，上訴人
    都會回去與被上訴人團聚，但被上訴人卻要上訴人儘量少回
    去。每當上訴人回去，家中氣氛都不好，上訴人擔心子女情
    緒對課業有所影響，被上訴人表示要與子女溝通好，再讓上
    訴人返家。嗣被上訴人搬了幾次家，甚至換電話號碼都刻意
    不讓上訴人知道，上訴人向親友詢問被上訴人電話號碼後，
    打電話回去，被上訴人就掛電話。若上訴人回去，就遭被上
    訴人趕出來，甚至報警指上訴人擅闖民宅。故於主、客觀上
    ，兩造之婚姻尚難認已達到難以維持之程度，難認有被上訴
    人所主張有難以維持婚姻之重大事由，應認其訴無理由。並
    於原審提起反訴主張：其離家躲債，暫在上訴人二姊所經營
    之工廠打工還債，被上訴人亦知情，但每次上訴人欲回家，
    均遭被上訴人拒絕，故被上訴人應履行同居之義務。原審均
    為上訴人敗訴之判決，尚有未合等語。並聲明：(一)原判決廢
    棄。(二)被上訴人在第一審之訴駁回。(三)被上訴人應與上訴人
    履行同居。(四)第一、二審訴訟費用及反訴訴訟費用均由被上
    訴人負擔。
三、兩造不爭執事項：
  (一)兩造於63年1月20日結婚，現婚姻關係存續中，並育有四名
    子女，婚後原均同居於上訴人所有位於台南市○○街之房屋
    。
  (二)上訴人因積欠鉅額債務未還，離家出走，其後上開房屋遭其
    債權人聲請法院查封拍賣，被上訴人與四名子女不得已離開
    上開住所，在外租賃房屋居住，經數次搬遷後，現與四名子
    女共同定居於臺南縣仁德鄉○○○街8號，兩造已十餘年未
    同居共同生活。
四、兩造爭執事項：
  (一)兩造間之婚姻有無難以維持之重大事由？如有難以維持之重
    大事由，究應歸責於上訴人或被上訴人？
  (二)上訴人訴請被上訴人履行同居，有無正當理由？
五、本院判斷：
  (一)兩造間之婚姻有無難以維持之重大事由？如有難以維持之重
    大事由，究應歸責於上訴人或被上訴人？
    1.按夫妻之一方有民法第1052條第1項以外之重大事由，難
      以維持婚姻者，夫妻之一方得請求離婚；但其事由應由夫
      妻之一方負責者，僅他方得請求離婚，同法第2項定有明
      文。此離婚事由之概括規定，其目的在使夫妻請求裁判離
      婚之事由較富彈性，故夫妻間發生之情事，苟足使婚姻難
      以維持，即無不准依此項規定訴請離婚之理，不因當事人
      併據同一事實主張有該法條第1項離婚原因而有不同。是
      夫妻間發生足使婚姻難以維持之重大事由者，雖不符合民
      法第1052條第1項所列各款離婚事由，亦得依該法條第2項
      訴請離婚。又民法第1052條第2項所稱「有前項以外之重
      大事由，難以維持婚姻者」，乃抽像的、概括的離婚事由
      ，係民法親屬編於74年修正時，為因應實際需要，參酌各
      國立法例，導入破綻主義思想所增設。但其事由應由夫妻
      一方負責者，僅他方得請求離婚，是其所採者為消極破綻
      主義精神，而非積極破綻主義。關於是否為難以維持婚姻
      之重大事由，其判斷標準為婚姻是否已生破綻而無回復之
      希望。而婚姻是否已生破綻無回復之希望，則應依客觀的
      標準，即難以維持婚姻之事實，是否已達於倘處於同一境
      況，任何人均將喪失維持婚姻意欲之程度而定。至於同條
      但書所規定「難以維持婚姻之重大事由，應由夫妻之一方
      負責者，僅他方得請求離婚」，乃因如肯定有責配偶之離
      婚請求，無異承認恣意離婚，破壞婚姻秩序，且有背於道
      義，尤其違反自己清白之法理，有欠公允，同時亦與國民
      之法律感情及倫理觀念不合，因而採消極破綻主義。然若
      夫妻雙方均為有責時，則應衡量比較雙方之有責程度，而
      許責任較輕之一方，向應負主要責任之他方請求離婚，有
      責程度相同時，雙方均得請求離婚，以符合公平（最高法
      院86年度台上字第606號、90年度台上字第2215號、91年
      度台上字第2023判決意旨參照）。
    2.查被上訴人主張上訴人離家至今已十餘年，為兩造所不爭
      執，並有證人即兩造之女鄭郁頻分別於96年4月26日、96
      年5月22日在原審言詞辯論時證稱：「被告已離家十年左
      右，那時是被告在外面欠了一堆錢，他為了賭債而逃出去
      ，直到法院查封，我們才知道，後來我們自己花錢承租房
      子，中間們搬過一、二次家，然後大約一、二年後被告從
      他二姊那邊打聽到我們的住址，他自己跑回來住，住了一
      天被我們趕走，因為他自己在外面欠了一大堆債務跑出去
      ，都沒有管我們，我們自己花錢租房子住，為什麼還要讓
      他住我們的房子。」、「地下錢莊的人有到我家來討債過
      一次，但是我爸爸已經跑路了，所以他們沒有帶走我爸爸
      。我媽媽勸過爸爸好多次不要賭博，但是我爸爸不聽。以
      前我們住的房子是登記爸爸的名下，後來被法院拍賣掉。
      房子被貼封條之後，我爸爸就偷偷摸摸的走了，我媽媽帶
      著我們四個孩子去找房子…我爸爸離家後一、二年，他有
      說過他想回來住，後來我們又搬家，搬家後他就沒有再來
      找我們…。」（見原審卷第42、70頁）等語；又據證人即
      兩造之子鄭貿隆於96年5月8日在原審言詞辯論時證稱：「
      我爸爸因為負債所以而離開家，他負債的時候，我們根本
      沒有家了，我母親帶著四個小孩去找房子住……。」、「
      我們現在住的房子是我媽媽、我姊姊、我一起努力買的，
      登記在我名下，我們搬過四次家，我爸爸負債的時候，我
      爸爸就離開家，把房子賣了，我們就到外面租房子。」（
      見原審卷第48、49頁）等語。查上開證人所述互核一致，
      且渠等均係兩造之子女，衡情當無偏袒任何一方之必要，
      其證言應屬可信。是被上訴人主張上訴人拋妻棄子有十餘
      年之久，應堪信為真實。雖上訴人主張其係為躲債而離家
      ，離家時亦有告訴被上訴人，在其姊姊所經營之工廠打工
      還債，被上訴人亦知悉云云（見本院卷第35頁）。查證人
      即上訴人之侄子鄭龍興於95年5月8日在原審言詞辯論時證
      稱：「兩造已十多年沒有住在一起，之前我聽說我叔叔在
      外面做生意經驗不足而負債，後來才離家的，後來我叔叔
      有想要回去，但我嬸嬸、我堂妹都不讓他回去。至於我叔
      叔有無拿錢回去養家，這個我不清楚。」（見原審卷第47
      頁）；又於96年9月11日在本院準備程序時證稱：「有聽
      說是因為做生意替人作保，但實際情形我不知道。他（上
      訴人）是到我二姑媽那裡工作。」（見本院卷第30頁）等
      語。另證人即上訴人之胞兄鄭金受於96年5月8日在原審亦
      證稱：「兩造已沒有住一起很久了，是為了負債的問題，
      逼得我弟弟非走不可，因為如果我弟弟和他們住在一起，
      債主會來找我弟媳婦，會連累我弟媳婦。我弟弟住在那裡
      原告（即被上訴人）都知道，我弟弟要回去住，我弟媳婦
      都不讓他回去，她說我弟弟沒有拿錢給她們，但是我弟弟
      還在還債，那裡有錢拿回去家裡。」（見原審卷第48頁）
      ；又於96年10月16日在本院準備程序時證稱：「（你弟弟
      為何離家出走？）他欠債，替人作保，無法還錢，所以離
      家，這是後來我問他，才知道，……上訴人離家出走後，
      在我妹妹那裡工作，因為上訴人還要還債，所以沒有錢養
      家。」（見本院卷第37頁）等語。依上開各證人之證述情
      節以觀，被上訴人抗辯其是為躲避債務而離家，堪信為真
      實。然查，上訴人之積欠他人債務，究是；「做生意經驗
      不足而負債？」；抑是「替人作保而負債？」上開證人之
      證述則有歧異，且均稱係聽自上訴人之片面陳述。按倘是
      「做生意經驗不足負債而離家」，被上訴人及其子女當會
      體諒上訴人為家庭付出之辛勞，似不致輕易責怪上訴人之
      拋妻棄子才是，甚而拒絕上訴人之回家。如是「替人作保
      而負債」，但上訴人自承並未簽立保證書，亦不知還款之
      對象係何人等語，就一般人而言，700萬元係屬鉅額款項
      ，若上訴人真係為友人擔保700萬元，何以不簽訂保證書
      ？又若真未簽訂保證書（見原審卷第68頁），上訴人自無
      須代為還款？又若真代為還款，豈有不知款項係還給何人
      ？在在均有違常情。從而上訴人究是為何因而負債，當屬
      身為上訴人之家人即被上訴人及其子女最為知曉，是被上
      訴人主張「上訴人於84年間開始迷上賭博，不久即積欠龐
      大債務，還向地下錢莊借錢而無法償還，雖經被上訴人多
      次苦勸上訴人戒賭，但上訴人仍沉迷其中。」等語，自可
      信為真實。
    3.上訴人既沉迷賭博，積欠龐大債務，拋妻棄子，使被上訴
      人無棲身之處，且須自食其力，獨自扶養四名年幼子女，
      長達十餘年之久，上訴人對被上訴人及家庭如此不負責之
      行為，衡情任何身為配偶之人均難以忍受。而十餘年之久
      未同居共同生活，且亦未多所聯繫，感情日益淡薄，為人
      情所難免，且在此資訊日新月異，思想快速變遷的時代，
      兩造之價值觀、生活態度及生活方式當漸行漸遠，就婚姻
      之本質而言，自是一大破綻，此重大破綻足以使兩造之婚
      姻難以繼續維持，且在客觀上使人喪失維持婚姻之意欲。
      是被上訴人主張兩造之婚姻有難以繼續維持之重大事由，
      且該事由應由上訴人單方面負責，自屬有據。從而，被上
      訴人依民法第1052條第2項之規定，請求與上訴人離婚，
      為有理由，應予准許。
  (二)上訴人訴請被上訴人履行同居，有無正當理由？
    1.按夫妻互負同居之義務，但有不能同居之正當理由者，不
      在此限，為民法第1001條所明定；所謂「不能同居之正當
      理由」，乃指夫妻有不堪同居或不宜同居之事由，或依其
      情形要求夫妻同居為不合理而言。又因夫妻來自不同家庭
      ，所受教育及成長環境不同，而有不同之性格及思想，因
      此，認定夫妻是否有不堪或不宜同居之事由，非不可斟酌
      雙方當事人之教育程度、社會地位、平日相處情形及其他
      情事，正常夫妻之和諧家庭生活能否維繫以為斷（最高法
      院95年度台上字第676號判決意旨參照）。
    2.上訴人主張：兩造結婚後，伊為解決子女教育費用之負擔
      ，改行作生意，因生意之需要，上訴人為友人作保700萬
      元，嗣因市場景氣萎縮，又遭倒帳，上訴人只得向地下錢
      莊借款，上訴人因欠款未還，曾被地下錢莊之人帶走，亦
      被控詐欺致逃亡在外，上訴人並無拒絕同居之主觀之意。
      上訴人縱令未盡扶養之責，但此與有資力而無正理由不支
      付家庭生活費用者有別。因此，上訴人並非惡意遺棄被上
      訴人。上訴人離家躲債，暫在上訴人二姊所經營之工廠打
      工還債，被上訴人亦知情，但每次上訴人欲回家，均遭被
      上訴人拒絕，故被上訴人應履行同居之義務等語；被上訴
      人則以上訴人沉迷賭博，在外負債纍纍，房屋被拍賣，上
      訴人拋棄被上訴人及子女於不顧而離家，又不負擔被上訴
      人及子女之生活費用，都是由被上訴人負擔，被上訴人自
      有不履行同居之正當理由，故被上訴人不願與上訴人同居
      等語置辯。
    3.經查，上訴人沉迷賭博，積欠龐大債務，拋妻棄子，使被
      上訴人無棲身之地，且須自食其力，獨自扶養四名年幼子
      女，長達十餘年之久等情，已詳如上述。衡情被上訴人應
      無法忍受上訴人如此不負責之行為，故應認被上訴人有不
      能同居之正當理由。況查，兩造婚後原共同居住於臺南市
      ○○街，上訴人已先行違反同居義務而離家，是如欲訴請
      履行同居者，應為被上訴人，而非上訴人。再者，被上訴
      人現所居住之房屋，乃是上訴人離家後，臺南市○○街之
      房屋嗣遭上訴人之債權人聲請法院查封拍賣，被上訴人及
      其四名子女即在外租屋居住，經數次搬家後，始居住現在
      之房屋，而該房屋係登記兩造之子鄭貿隆所有，非被上訴
      人所有，上訴人亦未住居該處，上訴人竟訴請被上訴人至
      上開處所履行同居義務，亦有未合。退而言之，縱上訴人
      現真欲與被上訴人同居，惟上訴人不需要被上訴人時，即
      棄被上訴人於不顧，需要被上訴人時，即要被上訴人必須
      履行同居之義務，世間焉有此理？故應認上訴人請求被上
      訴人履行同居之義務，為無理由，應不准許。
六、綜上所述，被上訴人主張兩造間婚姻有重大事由，難以繼續
    維持，且咎在上訴人，其有不能與上訴人履行同居之正當理
    由，均可採信。上訴人抗辯，均不足採。從而，被上訴人本
    於民法第1052條第2項之法律關係，請求判決兩造離婚，為
    有理由，應予准許。離婚既經准許，自無再履行同居之必要
    。則原審判決兩造准予離婚，並駁回上訴人履行同居之反訴
    ，於法均無不合。上訴意旨指摘原判決不當，求予廢棄改判
    ，為無理由，應予駁回。
七、本件事證已明，兩造其餘攻擊防禦方法及未經援用之證據，
    經本院審酌後，核與本件之結論，不生影響，爰不一一贅述
    ，附此敘明。
八、據上論結，本件上訴為無理由，依民事訴訟法第449條第1項
    、第78條，判決如主文。
中　　華　　民　　國　　96　　年　　11　　月　　27　　日
                  民事第四庭    審判長法　官　王惠一
　　　　　　　　　　　      　　　　　法　官  林永茂
　　　　　　　　　　　      　　　　　法　官  王浦傑
上為正本係照原本作成。
如對本判決上訴，須於判決送達後20日內向本院提出上訴狀，未
表明上訴理由者，應於上訴後20日內，向本院提出理由書（須附
繕本）。依法須繳納裁判費並應委任律師為訴訟代理人，始得上
訴。
中　　華　　民　　國　　96　　年　　11　　月　　27　　日
　　　　　　　　　　　　　　　　　　　書記官　謝淑玉
【附記】
民事訴訟法第466條之1：
(1)對於第二審判決上訴，上訴人應委任律師為訴訟代理人。但上
  訴人或其法定代理人具有律師資格者，不在此限。
(2)上訴人之配偶、三親等內之血親、二親等內之姻親，或上訴人
  為法人、中央或地方機關時，其所屬專任人員具有律師資格並
  經法院認為適當者，亦得為第三審訴訟代理人。
民事訴訟法第466條之2：
　上訴人無資力委任訴訟代理人者，得依訴訟救助之規定，聲請
  第三審法院為之選任律師為其訴訟代理人。
